Inventaris van de archieven van het Ministerie van Onderwijs en Wetenschappen: Directies Her- en Bijscholing Docenten, Rechtspositiezaken Onderwijs, Onderwijsvernieuwingen Planning, Verzorging, Inspecteur-generaal van het onderwijs, 1956-1983
Nationaal Archief, Den Haag
Archieven van de Inspecteur-generaal van het onderwijs en aanverwante Directies ressorterende onder het Ministerie van Onderwijs en Wetenschappen en taakvoorganger
OW / Isp.-Gen. Onderwijs
1947-1983
merendeel 1956-1983
O28516
22.00 meter; 630 inventarisnummers.
Normale geschreven, getypte en gedrukte documenten, geen bijzondere handschriften.
Nationaal Archief, Den Haag
Ministerie van Onderwijs en Wetenschappen / Raadadviseur in Algemene Dienst 1956-1971
Ministerie van Onderwijs en Wetenschappen / Directie Her- en Bijscholing Docenten 1972-1976
Ministerie van Onderwijs en Wetenschappen / Directie Rechtspositiezaken Onderwijs (1947-) 1963-1976
Ministerie van Onderwijs en Wetenschappen / Directie Onderwijsvernieuwing en Planning (1958-) 1973-1975
Ministerie van Onderwijs en Wetenschappen / Directie Verzorging 1976-1983
Ministerie van Onderwijs en Wetenschappen / Inspecteur-Generaal van het Onderwijs 1957-1980
Het archief van de verschillende Directies van het Ministerie van Onderwijs en Wetenschappen (1956-1983) bevat onder ander archiefbescheiden betreffende de organisatie en inrichting van het onderwijs; de organisatie van cursussen, her- en bijscholing voor docenten; de totstandkoming van circulaires; verslagen van verschillende commissies en werkgroepen; het toezicht op toetsen en examens; onderwijsvernieuwing/experimenten; leerplanontwikkeling en onderwijsresearch.
Archiefvorming
Geschiedenis van de archiefvormer
1 GESCHIEDENIS VAN DE ARCHIEFVORMENDE ORGANEN
In 1975 vond op het Ministerie van Onderwijs en Wetenschappen een grote reorganisatie plaats. Vanaf 1955 tot 1975 waren de taken verdeeld over een Directoraat-Generaal voor het Wetenschappelijk Onderwijs, en een Directoraat-Generaal voor het Onderwijs, waaronder de zorg voor het kleuter- en basisonderwijs, het voortgezet onderwijs, het beroepsonderwijs en vormingswerk en onder meer ook voor:
- de opleiding van docenten,
- de her- en bijscholing van docenten,
- de rechtspositiezaken en
- de onderwijsvernieuwing en planning.
De reorganisatie 1975 leverde een verdeling van (beleids)taken op over een directeur-generaal wetenschapsbeleid en de Directoraten-Generaal voor het Basisonderwijs, voor het Voortgezet Onderwijs, voor het Hoger Onderwijs en Wetenschappelijk Onderzoek en voor de Diensten Onderwijs en Inspectie (DG/DI).
Onder dit laatste directoraat-generaal ressorteerden nu, naast de Hoofddirectie Voorzieningen, de vier laatstgenoemde taken van het voormalige Directoraat-Generaal voor het Onderwijs.
In 1976 werd het Directoraat-Generaal voor de Diensten Onderwijs en Inspectie nader georganiseerd. De taken werden nu verdeeld over de Directies:
- Her- en bijscholing docenten, later Scholing (DI/SC),
- Rechtspositiezaken onderwijs, later Arbeidsvoorwaardenbeleid (DI/AB) en
- Onderwijsvernieuwing en Planning, later Verzorging (DI/VG).
In deze inventaris worden de archieven van deze directies, samen met (deel)archieven van taakvoorgangers of taakopvolgers én het archief van de inspecteur-generaal van het onderwijs, toegankelijk gemaakt.
1.1 RAADADVISEUR IN ALGEMENE DIENST 1956-1971
DIRECTIE HER- EN BIJSCHOLING DOCENTEN 1972-1976
Reeds in 1956 werd er op het ministerie een directeur-generaal voor het onderwijs benoemd. In 1966 resulteerde dit in de instelling van een Directoraat-Generaal voor het Onderwijs. De directeur-generaal werd vanaf 1956 terzijde gestaan door een raadsadviseur in algemene dienst.
Vanaf 1972 werden de taken van genoemde raadsadviseur overgenomen door de toen ingestelde Directie Her- en Bijscholing Docenten. Deze taken omvatten de zorg voor de her- en bijscholing van degenen die een onderwijsfunctie bij het kleuter-, basis- en voortgezet onderwijs vervulden, teneinde hen in staat te stellen hun werk zo goed mogelijk te doen. Deze scholing lag in het verlengde van de reeds genoten opleiding en richtte zich zowel op algemene als op bijzondere kennis en vaardigheden voor zover deze voor het geheel van het onderwijs van belang waren, alsmede op de praktische toepassing hiervan.
In 1975 werd de Directie Her- en Bijscholing Docenten onderdeel van het nieuwe Directoraat-Generaal voor de Diensten Onderwijs en Inspectie, waarna in 1976 de samenvoeging plaatsvond met de Directie Opleiding Docenten. De nieuwe naam werd 'Directie Scholing' (DI/SC).
1.2 DIRECTIE RECHTSPOSITIEZAKEN ONDERWIJS (1947-) 1963-1976
In 1963 werd onder de directeur-generaal voor het onderwijs een hoofdafdeling, vanaf 1972 Directie Rechtspositiezaken ingesteld. De taakomschrijving was bij de instelling als volgt: 'voorbereiden en uitvoeren van regelingen betreffende de rechtspositie en de salariëring van het personeel bij het kleuteronderwijs, het basisonderwijs, het voortgezet onderwijs en bij de leerlingstelsels'.
Later werden wat algemenere termen gebruikt: 'behartiging van aangelegenheden van algemeen belang voor de rechtstoestand van het personeel, met inbegrip van de algemene regels volgens welke het personeelsbeleid gevoerd moet worden. Voeren van het georganiseerd overleg daarover'.
Bij de reorganisatie van 1975 werd deze directie onderdeel van DG/DI; in 1976 onder de naam 'Directie Arbeidsvoorwaardenbeleid' (DI/AB).
1.3 DIRECTIE ONDERWIJSVERNIEUWING EN PLANNING (1958-) 1973-1975
DIRECTIE VERZORGING 1976-1983
In 1973 werd bij het Directoraat-Generaal voor het Onderwijs de Directie Onderwijsvernieuwing en Planning ingesteld. De taak omvatte de behartiging van belangen en vernieuwing van diensten en instellingen voor de begeleiding en vernieuwing van het onderwijs, alsmede de ontwikkeling van het onderwijs op lange en middellange termijn. Dit alles voor zover deze taken niet aan de overige directies waren opgedragen. Bij de departementale reorganisatie van 1975 werd genoemde directie onderdeel van DG/DI.
In 1976 werd bij de herschikking van taken bij DG/DI de Directie Verzorging ingesteld, als taakopvolger van de Directie Onderwijsvernieuwing en Planning. De taakomschrijving was nu: het vormgeven en uitvoeren van beleid op lange-, middellange- en korte termijn voor de onderwijsbegeleiding, de onderwijsresearch, de leerplanontwikkeling, de examens en eventuele andere sectoren op het gebied van de verzorgingsstructuur. Plusminus anderhalf jaar later veranderde de naam van de directie in Verzorgingsstructuur.
1.4 INSPECTEUR-GENERAAL VAN HET ONDERWIJS 1957-1980
Inspecteurs oefenden het rijksschooltoezicht uit met aan het hoofd van deze inspectie een inspecteur-generaal van het onderwijs. Bij de reorganisatie van 1975 werd de directeur-generaal van de diensten onderwijs en inspectie tevens inspecteur-generaal van het onderwijs.
In die functie was hij belast met de aangelegenheden betreffende de onderwijsvernieuwing en het rijksschooltoezicht.
Geschiedenis van het archiefbeheer
De archieven zijn afkomstig uit de Centrale Archiefbewaarplaats (CAB) van het Ministerie van Onderwijs en Wetenschappen te Zoetermeer. De verschillende bureaus en afdelingen droegen de archiefbestanden over aan de CAB. In de CAB stonden de archiefbescheiden op volgorde van overdracht. Deze plaatsing had tot gevolg dat bescheiden betreffende één onderwerp op diverse plaatsen in de archieven waren terug te vinden.
De verwerving van het archief
Overbrenging van een overheidsarchief
Inhoud en structuur van het archief
2.14
Selectie en vernietiging
Bij selectie is gebruik gemaakt van vastgestelde vernietigingslijsten, te weten:
- Lijst van algemene categorieën van voor vernietiging in aanmerking komende archiefbescheiden van het Ministerie van Onderwijs en Wetenschappen
- Lijst van te vernietigen archiefbescheiden van de Directie Scholing (DI/SC), d.d. 7 mei 1987 kenmerk MMA/AR - 1761 en AZ/RA/CAB - 11.519
- Lijst van te vernietigen archiefbescheiden van de Directie Verzorging (DI/VG)
- Lijst van te vernietigen archiefbescheiden van het Directoraat-Generaal voor de Diensten en Inspectie.
De omvang van de archieven bedroeg voor de bewerking 110,5 meter en na de bewerking 20 meter. Het vernietigingspercentage bedraagt derhalve 85. Na toestemming van de betreffende zorgdrager zijn de voor vernietiging aangewezen archiefbescheiden getransporteerd naar het Bureau Lignac & Levison b.v. te Apeldoorn, waar de werkelijke vernietiging plaatsvond.
Ordening van het archief
De archieven waren geordend volgens het dossierstelsel, waarbij gebruik was gemaakt van de onderwijscode. Deze ordening is intact gelaten.
Aanwijzingen voor de gebruiker
Openbaarheidsbeperkingen
Volledig openbaar.
Materiële beperkingen
Aanvraaginstructie
Openbare archiefstukken kunnen online worden aangevraagd en gereserveerd. U kunt dit ook via de terminals in de studiezaal van het Nationaal Archief doen. Om te kunnen reserveren dient u de volgende stappen te volgen:
U maakt een profiel aan op www.gahetna.nl, en logt vervolgens in
Via de archiefinventaris (alleen de beschrijvingen met rode nummers) selecteert u het gewenste archiefstuk door op de knop 'Reserveren' te klikken
In het volgende scherm geeft u aan op welke dag u het archiefstuk wilt inzien
Indien u zich bevindt in de studiezaal en een tafelnummer heeft ontvangen kunt u dit nummer vermelden. Als u geen tafelnummer heeft kunt u tafelnummer 777 laten staan
Vervolgens bevestigt u uw reservering door deze te versturen.
Verwant materiaal
Beschikbaarheid van kopieën
Bijlagen
Overzicht van geraadpleegde bronnen
Publicaties
Inventaris van het archief van de Directie Hoger Beroepsonderwijs met taakvoorgangers, ressorterende onder het Ministerie van Onderwijs en Wetenschappen (1918-) 1975-1985 (-1987). Winschoten: CAS, 1993, 2003.
Jansen, A. en M. van Rossum-van der Heijden, Onderzoeksrapport ten behoeve van de bewerking van de archieven van het Directoraat-Generaal voor de Diensten Onderwijs en Inspectie (DG/DI) en taakvoorgangers 1955 - 1975 (1976) ressorterend onder het Ministerie van Onderwijs en Wetenschappen. Winschoten: CAS/ITW, 1992.
Klein-Fresen, J.E., Literatuurrapport betreffende de voorgangers van het Directoraat-Generaal voor het Hoger Onderwijs en Wetenschappelijk Onderzoek, Ministerie van Onderwijs (Kunsten) en Wetenschappen, 1918 t/m 1975. Winschoten: CAS/ITW, 1990.
Staatsalmanak voor het Koninkrijk der Nederlanden. Den Haag: SDU, 1975-1985.
Archieven
Nationaal Archief, 2.14.43, inventarisnummer 97. Inventaris van het archief van de (Hoofd)afdeling Voorbereidend Hoger en Middelbaar Onderwijs, later de Directie Algemeen Voortgezet en Voorbereidend Wetenschappelijk Onderwijs met taakvoorganger, ressorterende onder het Ministerie van Onderwijs (Kunsten) [tot 1965] en Wetenschappen (1874-) 1918-1975. Winschoten: CAS, 1991, 2003.
Afkortingenlijst
ABC
Adviesgroep van de Bijzondere Commissie
AOW
Algemene Ouderdomswet
AWW
Algemene Weduwen en Wezenwet
Amvb
Algemene maatregel van bestuur
BO
Buitengewoon Onderwijs
CITO
Centraal Instituut voor Toetsontwikkeling
CLEP
Coördinatiegroep Landelijk Experimenteerplan Middenschool
COE
Commissie Onderwijskundige Experimenten
COL
Commissie Opleiding Leraren
COLO
Commissie Organisatie Leerplanontwikkeling
DG/DI
Directeur-Generaal Diensten Onderwijs en Inspectie
DGO
Directoraat-Generaal Onderwijs
DI/SC
Directie Scholing
EEG
Europese Economsiche Commissie
GO
Georganiseerd Overleg
GVO
Geïntegreerd Voortgezet Onderwijs
HAVO
Hoger Algemeen Voortgezet Onderwijs
HBD
Her- en Bijscholing Docenten
HEAO
Hoger Economisch en Administratief Onderwijs
HNO
Huishoud- en Nijverheidsonderwijs
HTO
Hoger Technisch Onderwijs
IHNO
Individueel Huishoud- en Nijverheidsonderwijs
IOWO
Instituut Ontwikkeling Wiskunde Onderwijs
ITO
Individueel Technisch Onderwijs
KB
Koninklijke Besluiten
KBO
Kleuter- en Basisonderwijs
KO/LO
Kleuteronderwijs/Lager Onderwijs
LAVO
Lager Algemeen Voortgezet Onderwijs
LBO
Lager Beroeps Onderwijs
LEAO
Lager Economisch en Administratief Onderwijs
LNO
Lager Nijverheidsonderwijs
LO/KO
Lager Onderwijs / Kleuteronderwijs
LTO
Lager Technisch Onderwijs
LTS
Lagere Technische School
MAVO
Middelbaar Algemeen Voortgezet Onderwijs
MEAO
Middelbaar Economisch en Administratief Onderwijs
MHNO
Middel Huishoud- en Nijverheidsonderwijs
MMO
Middelbaar Middenstands Onderwijs
MNO
Middelbaar Nijverheidsonderwijs
MO
Middelbaar Onderwijs
MSPO
Middelbaar Sociaal Pedagogisch Onderwijs
MTO
Middelbaar Technisch Onderwijs
MTO-AVO
Middelbaar Technisch Onderwijs - Algemeen Voortgezet Onderwijs
NO
Nijverheids Onderwijs
OVWJ
Onderwijsvoorzieningen Werkende Jongeren
PCBB
Pedagogisch Centrum Beroepsonderwijs Bedrijfsleven
PW
Personeelszaken Wetenschappen
RAIAD
Raadadviseur in Algemene Dienst
RO
Rechtspositiezaken Onderwijs
Smecoma
Stichting vakopleiding voor Smeden, Constructie en Machinebedrijven
SPO
Sociaal Pedagogisch Onderwijs
SVO
Stichting voor Onderzoek van het Onderwijs
TNO
Toegepast Natuurwetenschappelijk Onderzoek
UTS
Uitgebreid Technische Scholen
VAM
Vakopleiding Automobiel- en Motorrijwielbedrijf
VHMO
Voorbereidend Hoger en Middelbaar Onderwijs
VWO
Voorbereidend Wetenschappelijk Onderwijs
WVO
Wet op het Voortgezet Onderwijs
WLW
Wet op het Leerlingen Wezen
Beschrijving van de series en archiefbestanddelen
- RAADADVISEUR IN ALGEMENE DIENST 1956-1971, DIRECTIE HER- EN BIJSCHOLING DOCENTEN 1972-1975 (1976), 1
  - Commissies en werkgroepen, 1.1
    - Totstandkoming van het rapport van de werkgroep Vervolgonderwijs in Duitsland., 1963-1964; 1
    - Correspondentie tussen de RAIAD en de Commissie Opleiding Leraren betreffende de algemene lerarenopleiding., 1964-1972; 2
    - Commissie Opleiding Leraren., 1964-1973; 3-22
      - Correspondentie, 1964 - 1969, 3
      - Correspondentie, 1970 - 1973, 4
      - Vergaderstukken, 1964 - 1972, 5
      - 1e Nationaal Congres, Alo-unie, 1970, 6
      - Notulen 44e vergadering, 1969, 7
      - Onderwijskundige voorbereiding, 1970 - 1972, 8
      - Overlegraad van de MO-instituten, 1967 - 1971, 9
      - Programma's van de commissie, 1969 - 1970, 10
      - Programmacommissie Aardrijkskunde, 1967 - 1971, 11
      - Programmacommissie Biologie, 1967 - 1970, 12
      - Programmacommissie Economische Wetenschappen, 1967 - 1971, 13
      - Programmacommissie Geschiedenis, 1967 - 1973, 14
      - Programmacommissie Moderne Talen, 1967 - 1970, 15
      - Programmacommissie Muziek, 1967 - 1971, 16
      - Programmacommissie Natuurkunde, 1967 - 1973, 17
      - Programmacommissie Nederlands, 1967 - 1970, 18
      - Programmacommissie Pedagogiek, 1971 - 1973, 19
      - Programmacommissie Scheikunde, 1967 - 1971, 20
      - Programmacommissie Tekenen en Handvaardigheid, 1967 - 1971, 21
      - Teksten betreffende de COL-problematiek, 1971, 22
    - Commissie Onderwijsbevoegdheid Officieren., 1965-1972; 23-25
      - Correspondentie, 1965 - 1972, 23
      - Notulen, 1966 - 1969, 24
      - Rapport, 1969 - 1970, 25
    - Commentaar van Dr. J.B. Drewes (RAIAD) op het rapport van de Werkgroep Onderwijzersopleiding 1971., 26
    - Verslag van de oriënterende bespreking met de Commissie Modernisering Leerplan Scheikunde inzake her- en bijscholing van docenten in de scheikunde., 1972; 27
    - Verslag van besprekingen betreffende de samenwerking met de Commissie Modernisering Leerplan Moderne Vreemde Talen., 1972; 28
    - Verslagen van de Commissie Onderwijs Experimenten (COE)., 1972-1973; 29
    - Overleggroep Interdepartementale Adviesgroep van de Bijzondere Commissie (ABC)., 1973-1975; 30-33
      - Verslagen van vergaderingen, 1973, 30
      - Verslagen van vergaderingen, 1974, 31
      - Verslagen van vergaderingen, 1975, 32
      - Stukken op dossiernummer 001-209, 1975, 33
    - Overleggroep Bijzondere Commissie (GO)., 1973-1975; 34-35
      - Verslagen van vergaderingen, 1973, 34
      - Verslagen van vergaderingen, 1974, 35
    - Verslagen van vergaderingen., 1975; 36
    - Informeel overleg., 1973-1974; 37
    - Verslagen afdelingen 4-5., 1973-1975; 38
    - Verslagen afdelingen 4-7., 1975; 39
    - Verslagen werkgroep Experimentele Streekcentra., 1973; 40
    - Verslagen diverse werkgroepen., 1974; 41
    - Stukken op dossiernummer 001-179., 1975; 42
    - Stukken op dossiernummer 180-209., 1975; 43
    - Nota inzake de nascholing van onderwijsgevenden., 1975; 44
    - Enquête conciërges, amanuenses en technisch onderwijspersoneel., 1975; 45
  - Organisatie, 1.2
    - Commentaar inzake functiebeschrijvingen van de chefs Scholing, Opleidingen, Her-, Bij- en Nascholing., 1975; 46
    - Verslagen van vergaderingen van het intern DG/DI-overleg., 1975-1976; 47
  - Taak, 1.3
    - Beleidsadvisering, 1.3.1
      - Afschriften van nota's., 1961-1971; 48-49
        - 1961-1966, 48
        - 1967-1971, 49
      - Nota inzake commentaren voorontwerp-Overgangswet WVO., 1965; 50
      - Nota inzake positie van volledig bevoegde onderwijzers in het voortgezet onderwijs., 1971; 51
      - Nota inzake richtlijnen toekenning subsidies voor her- en bijscholing., 1971; 52
      - Nota inzake scholing, bijscholing, bevoegdheid en efficiënte besteding overheidsgelden., 1971; 53
      - Nota inzake plaats en taak van bijscholing in het organisatieschema van het ministerie., 1971; 54
      - Nota inzake wijziging van wetsontwerp herstructurering van het wetenschappelijk onderwijs., 1972; 55
      - Commentaar op en voorstellen ten aanzien van het ontwerp organisatie-invoeringsplan naar aanleiding van het onderzoek tot herstructurering van het ministerie., 1974-1975; 56
      - Verstrekking van informatie aan het implementatieteam Directoraat-Generaal Onderwijs (DGO) inzake de inventarisatie van de werkzaamheden en taken van de afdeling Her- en Bijscholing Docenten (HBD) in het kader van de reorganisatie van de DGO-sector., 1976; 57
      - Commentaren op de 'Contourennota van een toekomstig onderwijsbestel' van de directie Scholing (DI/SC), met lijst van afzenders., 1976; 58-59
        - Afzenders nrs. 003-176, met lijst, 58
        - Afzenders nrs. 203-301, 1001-1008 en overige, 59
    - Beantwoording van kamervragen, 1.3.2
      - Her- en bijscholingscursussen voor onderwijzend personeel., 1972-1977; 60
      - Ontwerp-begroting 1975., 1974-1975; 61
    - Organisatie van cursussen, 1.3.3
      - Verslag van de studieweek van 11-16 december 1961 voor docenten vakdidactiek gehouden te Münster, met geleidebrief., 1962; 62
      - Verslag van het bezoek van natuurkundeleraren uit Nederland aan scholen in Hamburg en van de cursus natuur-, scheikunde en biologie te Hamburg., 1966; 63
      - Verslagen van de m.a.v.o.-applicatiecursus aardrijkskunde., 1968-1969; 64
      - Totstandkoming en behandeling van de nota inzake nascholing onderwijsgevenden., 1968-1977; 65
      - Verslag van de Nederlandse vertegenwoordigers betreffende de internationale onderwijsconferentie., 1969; 66
      - Verslag van de bespreking over de bijscholingscursussen voor m.a.v.o- en l.b.o.-leraren., 1970; 67-68
        - Biologie, 1970, 67
        - Engels, 1970, 68
      - Totstandkoming van de nota inzake maatregelen te treffen voor de bijscholing van onderwijzers in functie ten behoeve van de invoering van Engels bij het basisonderwijs., 1970-1972; 69
      - Behandeling van aangelegenheden met betrekking tot bijscholingscursussen, overzichten van cursussen, beantwoording van kamervragen e.d., 1970-1977; 70
      - Verslagen van de vakantiecursussen Engels en Frans in het buitenland., 1971; 71
      - Verslag van de vakantiecursus voor m.a.v.o. leraren Frans., 1971; 72
      - Verslagen van de bijscholingscursus voor m.a.v.o. leraren Frans, fase III., 1971; 73
      - Verslag van de bespreking inzake bijscholingscursussen Frans., 1972; 74
      - Verslagen van vergaderingen van de begeleidingscommissie middelbaar technische onderwijs - algemeen voortgezet onderwijs MTO-AVO., 1972-1973; 75
      - Verslagen van vergaderingen van de HBD met derden inzake bijscholingscursussen., 1972-1975; 76
      - Totstandkoming van circulaire HBD nr. 14490 inzake de vakantiecursus Frans 1974 voor MO-A akte-bezitters, met bijlage., 1973; 77
      - Verslag van de bespreking inzake de cursussen Nederlands., 1973; 78
      - Verslag van de bespreking inzake de regeling van de positie coördinatoren bijscholing voor het vak Frans., 1973; 79
      - Verslag betreffende de conferentie van landelijke correspondenten voor de her- en bijscholing van landen aangesloten bij de Raad van Europa te Straatsburg, met geleidebrief., 1973; 80
      - Organisatie van bijscholingscursussen Engels literatuur en taalmethodiek en -didactiek., 1973-1974; 81
      - Organisatie van bijscholingscursussen aardrijkskunde voor leraren m.a.v.o., l.b.o. en m.b.o., 1973-1976; 82
      - Verslagen van vergaderingen van de HBD-directie inzake bijscholingscursussen., 1973-1977; 83
      - Organisatie van een methodisch-didactische cursus voor m.a.v.o. en l.b.o.-docenten die een applicatiecursus natuurkunde, scheikunde en biologie gevolgd hebben, met verslagen van cursusbezoeken., 1973-1977; 84
      - Voorbereiding en behandeling van het algemeen applicatieplan., 1974-1976; 85
      - Verslag van de vakantiecursus Engels fase III te Ripon., 1975-1976; 86
      - Verslag van de nascholingscursus Duits fase II in de Landesschule 'Bernhard Salzmann' van het Duitse Rode Kruis te Münster (West-Duitsland) van 27 juni t/m 8 juli 1977., 87
      - Verslag van de nascholingscursus voor bezitters van akte Duits MO-A in het Refa-Institut te Villingen-Schwenningen (West-Duitsland) van 1 augustus t/m 13 augustus 1977., 88
    - Totstandkoming van circulaires, 1.3.4
      - Diverse circulaires., 1969-1977; 89-110
        - Circulairenr. 3564, applicatiecursus natuur- en scheikunde, 1969 - 1970, 89
        - Circulaires nrs. 4322I/U en 4322/U, cursus moderne wiskunde, 1970 - 1971, 90
        - Circulaire nr. 4848/U, applicatiecursus natuur- en scheikunde, 1970, 91
        - Circulaire 6369, cursus Nederlands voor leraren bij het m.a.v.o. en het l.b.o., 1970 - 1971, 92
        - Circulaire inzake de cursus Duits voor MO-A bezitters te Königswinter, 1971, 93
        - Circulaire inzake de cursus 'Lebendiges Deutsch im Unterricht' te Amsterdam en Roosendaal, 1971, 94
        - Circulaire nr. 8217, vakantiecursus Engels voor bezitters van de MO-A akte, 1971, 95
        - Circulaire nr. 8512, bijscholingscursus Engels 1972 - 1973, 96
        - Circulaire HBD nr. 10760 inzake vakantiecursus Engels 1973 voor MO-A bezitters, 1972, 97
        - Circulaire nr. 9039, bijscholingscursus Nederlands, fase I, 1972, 98
        - Circulaire RAIAD nr. 11636 inzake bijscholingscursussen talen, met bijlagen, 1973, 99
        - Circulaire vakantiecursus Engels 1974 voor MO-A bezitters, 1973, 100
        - Circulaire RAIAD nr. 11615 I bijscholingscursussen biologie, natuur- en scheikunde 1973-1975, 1973, 101
        - Circulaire RAIAD nr. 11616 I bijscholingscursussen geschiedenis en staatsinrichting 1973-1975, 1973, 102
        - Circulaire RAIAD nr. 11636 inzake bijscholingscursussen talen, met bijlagen, 1973, 103
        - Circulaire nr. 14572 applicatiecursussen biologie, natuur- en scheikunde 1975-1976 voor l.b.o., m.a.v.o. en m.b.o.-docenten, 1974, 104
        - Circulaire HBD nr. 14684 inzake bijscholingscursussentalen, 1974, 105
        - Circulaire HBD nr. 16498 inzake de applicatiecursus natuur- en scheikunde 1975-1977, met bijlagen, 1975, 106
        - Circulaire HBD nr. 16497 applicatiecursus geschiedenis en staatsinrichting, 1975 - 1977, 107
        - Circulaire HBD nr. 18711 inzake tweedegraads applicatie- en bijscholingscursussen technisch onderwijs, 1976, 108
        - Circulaire HBD nr. 19352 inzake de bijscholingscursus grafische techniek, 1976, 109
        - Circulaire HBD nr. 19965 inzake de bijscholingscursus toegepast onderwijskunde voor natuurwetenschappen, met bijlagen, 1976, 110
    - Toezicht op het eindexamen, 1.3.5